【裁判字號】    97,基小,2192
【裁判日期】    971205
【裁判案由】    返還不當得利
【裁判全文】
臺灣基隆地方法院基隆簡易庭小額民事判決
原      告  乙○○
被      告  冠威交通有限公司
法定代理人  甲○○
上列當事人間請求返還不當得利事件，本院於97年11月28日言詞
辯論終結，判決如下：
    主  文
原告之訴及假執行之聲請均駁回。
訴訟費用新臺幣壹仟元由原告負擔。
    事實及理由
一、原告起訴請求被告應給付原告新臺幣（下同）1萬元，及自
    起訴狀繕本送達翌日起至清償日止按週年百分之5計算之法
    定遲延利息，並陳明願供擔保請准宣告假執行。其陳述意旨
    略以：原告於91年間委由被告代購新車並向被告靠行，但名
    義上靠行公司為訴外人信忠交通企業有限公司（以下簡稱信
    忠公司），除車款53萬元外加三年貸款利息支付131, 428元
    ，利率約為百分之24.8外，尚支付1萬元之牌照款予信忠公
    司。嗣後原告發現事實上款項是由被告收受，和名義上受款
    人信忠公司顯然不同，為此原告曾質問過被告，惟當時被告
    曾言都是自己的公司無妨。直至97年6月信忠公司頂讓時，
    才告知原告其並未收受前開牌照款，牌照款係被告所收受，
    而原告和被告間靠行契約業已終止，且牌照業已返還，既然
    信忠公司事實上未收受牌照款，靠行契約也已終止，被告仍
    保有該牌款顯有不當得利。由於靠行公司為信忠公司，但信
    忠公司並未收取前開款項，事後被告卻堅稱此係其行規，被
    告此一主張不但顯無法律上之依據，且監理所更無此項收費
    項目，原告為此曾和被告協調並聲請鈞院97年度基小調483
    號調解，無奈被告不但態度傲慢且強詞奪理，實欺人太甚，
    為此起訴請求如聲明所載之事項。又證人雖證稱牌照權利金
    不得請求返還，但本件原告及被告間並無此約定，情況不同
    ，證人證詞不可信。並提出存證信函、書信函、車輛銷售明
    細表、爭議概況、車貸明細表（影本附卷）為證。
二、被告請求駁回原告之訴及其假執行之聲請，並陳明如受不利
    之判決，願供擔保請准宣告免為假執行。其抗辯意旨如下：
１、原告起訴狀所指繳納3年貸款係原告繳付聯邦商業銀行之車
    貸，被告公司分文未取。被告公司一向營業宗旨；對於銀行
    債信正常欲購車之駕駛人，為減輕其經濟負擔皆建議其自行
    向銀行申請車輛貸款，本案即為被告公司向信忠公司所借調
    之車額，向臺北市監理處請領車號8D-289號牌，再以此號牌
    之車籍資料提供聯邦商業銀行向臺北市監理處申請動保設定
    而完成之貸款案，故原告係自行繳付貸款金額於聯邦銀行，
    被告從未收取原告之任何貸款金額。
２、牌照款為車額使用權利金。計程車經營業者購買一間擁有車
    額之計程車交通公司所花費資金通常須上百萬元，故提供車
    額予欲購車之駕駛人請領號牌營業通常會收取使用權利金。
    被告公司收取原告之牌照款後，即當面告之「本公司收取牌
    款1萬元，退牌時不退費，原告可一直使用該號牌直到不用
    為止」。本案雖為借牌性質，但若原告與被告於契約期間信
    忠公司若因故欲收回車額時，被告公司仍須提供予原告車額
    掛牌營業。
３、被告公司對信忠公司之責任
    被告公司須承擔原告使用8D-289號牌期間若未正常繳納貸款
    時；須代信忠公司結清貸款解除動保設定取回車額、原告使
    用該號牌期間若因違規（如酒後駕車……）遭相關單位扣車
    時；須代信忠公司取回號牌。
４、被告公司對原告之服務
    被告公司於原告3年貸款期間亦代理原告處理交通違規罰鍰
    、代繳行費（即行政管理費）、保全費、稅金等及通知連繫
    一切計程車營業之相關資訊等等，如：1.違規罰鍰：必須現
    金繳納；監理站附近營生之監理黃牛代繳一張交通違規須
    收手續費300元。只要逾期繳納第2天起即有加罰罰鍰。2.稅
    金：包含每年上、下兩期牌照稅及一年四季之燃料稅，也一
    定是現金繳納，只要逾期繳納：牌照稅即有違牌之罰鍰及繳
    雙倍牌照稅之處分、燃料稅逾期則有違規罰鍰之產生。3.行
    費：每月應付給信忠公司之行政管理費。4.保全費：每月應
    付給大台北汽車同業保全互助會之保險費。
５、被告公司代原告墊付款幾乎為現金給付款，但原告卻多以未
    到期支票還款被告公司且從未支付遲延利息。被告公司在原
    告3年貸款期間代原告每月所墊繳款項（行費、稅金、保全
    費、交通違規單）幾乎皆為現金給付之金額，相較於原告在
    這3年（36個月）間僅回被告公司繳款9次，且每次皆未給付
    現金而是給付半個月至3個月之未到期支票（證2），為此被
    告公司在代原告墊付8張交通違規費計13,700元（被告公司
    亦未曾向原告收取過代繳手續費；8 張違規手續費應為2400
    元）後在徵得原告同意下將爾後之違規單向交通裁決所申請
    指定將原告之罰單歸戶到原告駕照內（此部分亦須人事費用
    及郵資之花費）。
６、原告於3年車貸期滿後，被告公司將車額還予信忠公司。原
    告於3年車貸期滿後，被告公司因3年貸款責任已了且信忠公
    司與原告居所較近，於是徵得原告同意將該係爭車輛轉回信
    忠公司，請原告爾後直接將行費（即行政管理費）付予信忠
    公司。基於前述緣由，被告公司雖向原告收取1萬元牌款，
    但在原告3年車貸期間所承擔之責任及代原告墊付之款項亦
    不止區區1萬元，故向原告所收之1萬元牌款豈為不當得利。
７、以上所述，有計程車客運業自備車輛參與經營契約書及車號
    ：8D-289號繳費記錄表各乙件可資佐證。
三、兩造爭執及不爭執事項
１、不爭執事項：原告向被告靠行並繳納1萬元牌照費，且於靠
    行期間受有被告服務之事實。
２、爭執之事項：原告所繳納之1萬元牌照費，於靠行契約終止
    後被告是否有返還義務？
四、本院之判斷
１、按「按當事人主張有利於己之者，就其事實有舉證之責任，
    此觀民事訴訟法第277條前段即可明知。又主張法律關係存
    在之當事人，須就該法律關係發生所須具備之特別要件，負
    舉證之責任」、「主張有不當得利請求權者，係因自己之行
    為致造成原由其掌控之財產發生主體變動，則因該財產變動
    本於無法律上原因之消極事實舉證困難所生之危險自應歸諸
    主張有不當得者，始得謂平；是以主張有不當得利請求權者
    ，就不當得利之成立要件應負舉證責任，亦即主張有不當得
    利請求權者必須證明其與不當得利人間有給付之關係存在，
    且不當得利人因其給付而受有利益以及得利人之受益為無法
    律上之原因，始能獲得勝訴之判決」，此參閱最高法院48年
    度臺上字第887號判例、91年度臺上字第1673號判決甚明。
    原告主張其於91年間委由被告代為購車，並向被告靠行經營
    計程車為業，因而向被告支付1萬元之牌照款，嗣後原告發
    現受款名義人和事實上收款人不同，為此原告曾質問過被告
    ，惟當時被告曾言都是自己的公司無妨。直至97年6月信忠
    公司頂讓時才告知原告其並未收受前開牌照款，牌款係被告
    所收受，而原告和被告間靠行契約業已終止，且牌照業已返
    還，既然信忠公司事實上未收受牌照款，靠行契約也已終止
    ，被告仍保有該牌照款顯有不當得利，被告則以牌照款為車
    額使用權利金、被告公司對信忠公司之責任、被告公司對原
    告之服務等語，做為拒絕返還牌照款之抗辯。
２、經查，「經營計程車客運業應遵守左列規定：1、車輛應使
    用四門轎車。2、車輛應裝設自動計費器，並按規定收費。
    3、車輛應在核定之營業區域內營業，不得越區營業，其營
    業區域依附表7之規定。4、自中華民國80年1月1日起車輛新
    領牌照或汰舊換新時，車身顏色應符合臺灣區塗料油漆公會
    塗料色卡編號一之十八號純黃顏色。5、對所屬車輛及其駕
    駛人應負管理責任。6、僱用或解僱駕駛人，應向核發營業
    小客車駕駛人執業登記證之警察機關辦理申報。7、不得將
    車輛交予無有效職業駕駛執照及營業小客車駕駛人執業登記
    證之駕駛人駕駛。個人經營計程車牌照之使用以原申請人為
    限，不得轉讓其他個人或公司行號。但經核准歇業，連同原
    車過戶與符合個人經營計程車申請資格條件者。」、「……
    為釐清計程車駕駛人與計程公司（行號）間之責任歸屬，貴
    局彙整高雄市○○○○路總局所研擬意見：（一）交通公司
    在僱用駕駛人當時，已於制式契約中載明不得交予第三人駕
    駛，並在公司內明顯處張貼公告，且查證駕駛人備具有效職
    業駕照及執業登記證…。（二）僱用後駕駛人無有效職業駕
    照，惟公司已依規定事先取得所屬駕駛人之書面同意後，至
    少每十日查詢一次，並列印報表存查者，即已依道路交通管
    理處罰條例第九十二條之一查詢駕駛人駕駛狀態，並以書面
    通知停止所屬駕駛人駕駛車輛者，即為已盡管理責任；駕駛
    人無有效登記證部分，若交通公司業於駕駛人生日二個月前
    ，以書面通知駕駛人前往查驗，即已善盡管理責任」……」
    汽車運輸業管理規則第91條、交通部民國92年11月25日交路
    字第0920012346號函有關汽車運輸業對所屬車輛及其駕駛人
    之相關管理責任及執行疑義定有明文。同法第92條復對個人
    經營計程車客運業之資格設有嚴格限制。是以如無法依前開
    第92條規定取得個人經營計程車客運業資格者，為以開計程
    車為業者即須靠行，始為合法，而計程車牌照之發放須考量
    現有營運車輛數、人口、使用道路面積成長比例及空牌數等
    因素，始能決定發放數量及對象，經營計程車客運業者取得
    營業牌照之過程中既須支付相當之成本，因此在合理之範圍
    內向靠行者收取相當之牌照對價，並不為過，所以靠行並支
    付對價予經營計程車客運業者，始得使用其牌照非但具有正
    當性且為業界常態。原告使用由被告所提供牌照為兩造所不
    爭執，而依被告所提和信忠公司間之牌照自備車輛參與經營
    契約書第1條即顯示信忠公司有授權予被告使用牌照，且並
    無禁止被告得向第三人即靠行者收取牌照使用費之約定，因
    此原告主張靠行契約業已終止，且牌照業已返還，被告因而
    負有返還所繳納之1萬元牌款，自不足採，被告抗辯該1萬元
    係使用牌照之對價，且於終止契約後原告不得請求返還，堪
    可採信。
３、再者，原告主張於靠行期間每月已向被告繳納1,200元之靠
    行費，被告實無理由再向其索取1萬元之牌照費，且靠行契
    約既經終止該筆費用即應返還云云。經查，計程車客運業者
    對於靠行司機於靠行期間須提供之服務包括處理交通違規罰
    鍰、代繳行費（即行政管理費）、保全費、稅金等及通知聯
    繫一切計程車營業之相關資訊等等，而原告靠行被告長達三
    年，在此期間受有被告前開服務亦為原告所不爭執，而對於
    系爭牌照費被告是否於終止靠行契約後有返義務，復經同為
    被告靠行司機證人丙○○及丁○○於97年11月27日言詞辯論
    期日到庭證稱「被告所收的牌照費僅1萬元明顯低於行情，
    而且均知悉於終止靠行契約後係不得請求車行返還」。原告
    靠行期間長達3年已如前述，如經換算每年之權利金不到
    3334 元並無顯失公平及不合於社會常理之情形。支付對價
    使用計程車客運業者所提供之牌照為業界常態已如前述，而
    該對價通常於契約終止時經營計程車客運業者不負返還義務
    ，亦經證人到庭證稱，原告既主張於本件被告有返還義務之
    變態事實，即應就此一事實負舉證責任，原告既不能舉證證
    明以實其說，自無從認定原告對被告有不當得利請求權存在
    。
４、退而言之，縱兩造間就系爭1萬元牌照費，用途及是否於解
    除靠行契約後應否返還，確未有合意，惟按諸不當得利之受
    領人，不知無法律上之原因，而其所受之利益已不存在者，
    免負返還或償還價額之責任，為民法第182條第1項所明定。
    故利得人為善意者，僅負返還其現存利益之責任；所謂現存
    利益，係指利得人所受利益中於受返還請求時尚存在者而言
    （最高法院87年度台上字第937號判決參照）。經查，原告
    靠行期間長達3年已如前述，被告收受系爭1萬元後，於兩造
    靠行關係存續期間，被告除一般按月按行費服務所收之1,20
    0元外，確有為原告為代理原告處理交通違規罰鍰、代繳行
    費（即行政管理費）、保全費、稅金等及通知聯繫一切計程
    車營業之相關資訊等之服務，乃兩造所不爭執之事實，而此
    等超越月繳靠行費外之服務，可為金錢之評價，即應自系爭
    1萬元牌照費扣抵，兩造靠行關係期間非僅短如3天，必有現
    存在利益，而係長達3年，扣抵3年來被告為原告所為之服務
    對價，當已無現存之利益，被告於長達3年之兩造靠行關係
    終止後，為系爭1萬元牌照費仍為被告現存利益之不當得利
    之主張，不足採信。
５、綜上所述，原告依不當得利之法律關係請求被告返還系爭1
    萬元牌照費，及自起訴狀繕本送達翌日起至清償日止按週年
    百分之5計之利息，於法無據，應予駁回。至其假執行之聲
    請，因訴之駁回而失所依附，應併予駁回。
五、據上論結，本件原告之訴為無理由，依民事訴訟法第436 條
    之23、第436條第2項、第78條、第436條之19，判決如主文
    。
中    華    民    國    97    年    12    月    5    日
                  基隆簡易庭法  官  李木貴
右為以上正本係照原本作成。
如對本判決上訴，須於判決送達後廿日內向本院提出上訴狀。
中    華    民    國    97    年    12    月    5     日
                            書記官  周素秋


司法院資訊處製作；財團法人民間司法改革基金會備份。
